【裁判字號】    91,訴,1216
【裁判日期】    920210
【裁判案由】    商業會計法等
【裁判全文】
臺灣高雄地方法院刑事判決                        九十一年度訴字第一二一六號
    公  訴  人  台灣高雄地方法院檢察署檢察官
    被      告  丙○○  男  五.
右列被告因商業會計法案件，經檢察官聲請簡易判決處刑（九十一年度偵字第五０七
七號），本院鳳山簡易庭認不宜以簡易判決處刑，簽改由本院依通常程序審理，本院
判決如左：
    主  文
丙○○幫助納稅義務人以不正當方法逃漏稅捐，處拘役伍拾日，如易科罰金，以參佰
元折算壹日。
    事  實
一、丙○○係設在高雄縣大寮鄉○○村○○路三二二號「歐臣工程行」之負責人，為
    從事業務之人，負有據實填製登載其業務上作成文書之義務，其明知甲○○（已
    經本院判處有期徒刑二月）於八十六年間承包該工程行之工作，共向「歐臣工程
    行」支領薪資新台幣（下同）十七萬三千元，為納稅義務人。甲○○為圖規避個
    人綜合所得稅額，基於逃漏稅捐之犯意，丙○○則基於幫助甲○○逃漏稅捐之犯
意，二人均明知甲○○之女乙○○於八十六年間，並未在「歐臣工程行」任職領
    取薪資，竟由甲○○提供乙○○之年籍及身份證字號等資料交給丙○○，二人復
    共同基於業務登載不實文書並進而行使之犯意聯絡，由丙○○於八十七年間利用
    不知情之成年會計承辦人員在其業務上作成之文書即「八十六年度各類所得扣繳
    暨免扣繳憑單」，虛偽登載乙○○於八十六年度，在該工程行之薪資所得為十七
    萬三千元。丙○○復持上開在業務上作成之不實扣繳憑單，交由該不知情之會計
    承辦人員據以製作「歐臣工程行」八十六年度營利事業所得稅結算申報書，並於
    八十七年四月三十日，持上開扣繳憑單及結算申報書向財政部臺灣省南區國稅局
    高雄縣分局申報「歐臣工程行」八十六年度營利事業所得稅，而行使上開業務登
    載不實之文書。丙○○即以此方法幫助甲○○未申報上開所得，而以此不正當方
    法逃漏綜合所得稅九千零六十元，均足以生損害於稅捐稽徵機關查核稅捐之正確
    性及乙○○。
二、案經財政部高雄市國稅局移送及高雄縣警察局林園分局報請台灣高雄地方法院檢
    察署檢察官偵查起訴。
    理  由
一、訊據被告丙○○對於右揭同案被告甲○○確於八十六年間有向伊開設之「歐臣工
    程行」領取十七萬三千元薪資，惟於八十七年間提供其女乙○○身分證資料予伊
    辦理開立「八十六年度各類所得扣繳暨免扣繳憑單」及據以製作「歐臣工程行」
    八十六年度營利事業所得稅結算申報書，並持以向稅捐機關申報八十六年「歐臣
    工程行」營利事業所得稅之事實供承不諱，惟矢口否認有幫助逃漏稅捐及業務登
    載不實文書之犯行，辯稱：伊確有發放十七萬三千元薪資給甲○○，甲○○拿他
    女兒乙○○的身分証資料給伊申報所得稅，伊以為是甲○○僱用的工人，所以就
    以乙○○之名義申報，伊不知這樣是不合法云云。惟查：同案被告甲○○於警訊
    及偵查時均供承伊於八十六年間確有向被告丙○○開設之「歐臣工程行」領得十
    七萬三千元之薪資，但係以伊女兒乙○○之身分證，提供予被告丙○○申報薪資
    所得，乙○○並未在該工程行工作過，伊不知如此做是違法的等語，核與證人乙○○在警詢中指証稱：伊未曾在被告丙○○開設之「歐臣工程行」工作過，是伊
    父親甲○○用伊名義申報所得等語，及於偵查中之供證：伊並未在「歐臣工程行
    」工作過等語相符。證人乙○○雖於本院調查時附和同案被告甲○○之供詞，改
    口證稱：伊是幫父親甲○○工作而領有薪資，所以伊拿身分証給伊父親甲○○申
    報，伊不知道甲○○係在該工程行工作云云，不惟與其先前之供證情節不符，且
    本案係證人乙○○因並未在該「歐臣工程行」任職受薪，卻收到八十六年度薪資
    扣繳憑單，故前往稅捐稽徵機關檢舉方循線查獲一情，有乙○○之檢舉書附卷可
    稽，衡諸常情，苟其確於八十六年度有該筆薪資所得，復係幫伊父親甲○○工作
    所支領，衡情應會向其父查證，焉有向稅捐機關陳明未有該筆所得而逕行檢舉「
    歐臣工程行」浮列其薪資之理，足認其事後之供證，洵屬迴護其父即同案被告甲○○之詞，洵不足取。而同案被告甲○○係承作「歐臣工程行」之工作，向被告
    丙○○支領薪資十七萬三千元乙節並為被告丙○○供承在卷，則被告丙○○豈會
    不知乙○○並非自己僱用並支領薪資之人，乃竟以乙○○名義申報支給甲○○之
    薪資，足認被告顯係基於幫助甲○○逃漏所得稅之犯意，所辯稱：伊以為乙○○
    係甲○○僱用之工人，所以才以乙○○名義申報薪資，並無幫助逃漏稅捐之犯行
    云云，顯係卸責之詞，不足採信。再同案被告甲○○因被告丙○○以乙○○名義
    申報薪資所得而短報十七萬三千元之薪資所得，逃漏之綜合所得稅額為九千零六
    十元一節，亦經本院向財政部高雄市國稅局三民稽徵所函查明確，有該所九十一
    年十二月二日財高國稅三所徵字第０九一００一八四０四號函在卷可憑。此外，
    復有「歐臣工程行」開立之乙○○「八十六年度各類所得扣繳暨免扣繳憑單」、
    財政部高雄市國稅局對於乙○○之八十六年度綜合所得稅核定通知書附卷可佐，
    事證明確，被告丙○○幫助以不正當方法逃漏稅捐之犯行堪以認定。
二、按商業會計法所稱之商業會計憑證，分為原始憑證及記帳憑證，所謂原始憑證，
    係指證明事項之經過，而為造具記帳憑證所根據之憑證，而記帳憑證，則係指證
    明處理會計事項人員之責任而為記帳所根據之憑證，此觀諸商業會計法第十五條
    之規定自明。惟所得稅扣繳義務人依所得稅法第八十九條第三項或同法第九十二
    條規定填發免扣繳憑單或扣繳憑單，旨在使稅捐稽徵機關蒐集及掌握資料，以利
    稅捐稽徵。就營利事業所得稅課徵而言，依營利事業所得稅查核準則第七十一條
    第十一款規定，薪資支出之原始憑證，為收據或簽收之名冊，其由工會或合作社
    出具之收據，應另付工人之印領清冊，職工薪資如係送交銀行分別存入各職工帳
    戶者，應以銀行蓋章證明存入之清單予以認定。則員工薪資扣繳暨免扣繳憑單，
    係證明全年度支付員工薪資及代為扣繳綜合所得稅之情形，為徵、繳雙方課徵與
    申報綜合所得稅之依據，其既非造具記帳憑證所根據之憑證，亦非證明處理會計
    事項人員之責任而為記帳所根據之憑證，自難認屬商業會計法第十五條第一款所
    規定之商業會計憑證（最高法院九十一年台上字第一八二八號判決參見），而應
    屬業務上登載之文書。是核被告所為，應係犯刑法第二百十六條、第二百十五條
    行使業務上登載不實文書罪及稅捐稽徵法第四十三條之幫助以不當方法逃漏稅捐
    罪（同案被告甲○○犯同法第四十一條之以不正當方法逃漏稅捐罪已經本院判決
    在案）。被告丙○○與同案被告甲○○間就上開填製不實扣繳憑單並據以行使之
    犯行，有犯意聯絡及行為分擔，應為共同正犯。公訴人認被告此部分係犯商業會
    計法第七十一條第一款之罪云云，容有誤會，惟其基本社會事實同一，起訴法條
    應予變更。被告利用不知情之成年會計承辦人員犯本罪，係間接正犯。再被告所
    犯上開二罪間，有方法目的之牽連關係，應依牽連犯之規定，論以較重之稅捐稽
    徵法第四十三條之幫助以不正當方法逃漏稅捐罪。爰審酌被告幫助他人逃漏稅捐
    ，損害國家稅收，惟其並無犯罪前科紀錄，有台灣高等法院被告全國前案紀錄表
    附卷可憑，因一時失慮致罹犯行，犯後態度良好，且所幫助逃漏之稅額非鉅等一
    切情狀，量處如主文所示之刑。又被告行為後刑法第四十一條諭知易科罰金之規
    定雖有修正，惟易科罰金事項，係關於執行之事項，與罪刑之輕重無涉，自應尊
    重制定新法之精神，一律適用新法，不生新舊法律比較適用之問題，爰逕依修正
    後刑法第四十一條第一項之規定，諭知易科罰金之折算標準。
據上論斷，應依刑事訴訟法第四百五十二條、第二百九十九條第一項前段、第三百條
，稅捐稽徵法第四十三條，刑法第十一條、第二百十六條、第二百十五條、第五十五
條、第四十一條第一項，罰金罰鍰提高標準條例第一條前段、第二條，判決如主文。
本案經檢察官朱秋菊到庭執行職務。
中      華      民      國      九十二    年       二      月     十    日
                                  臺灣高雄地方法院刑事第三庭
                                      法  官  莊崑山
右正本證明與原本無異。
如不服本判決，應於判決送達後十日內，向本院提出上訴狀。
    書記官  林介欽
中      華      民      國      九十二    年       二      月     十    日
中華民國刑法第二百一十六條
 (行使偽造變造或登載不實之文書罪)
行使第二百十條至第二百十五條之文書者，依偽造、變造文書或登載不實
事項或使登載不實事項之規定處斷。
中華民國刑法第二百一十五條
 (業務上文書登載不實罪)
從事業務之人，明知為不實之事項，而登載於其業務上作成之文書，足以
生損害於公眾或他人者，處三年以下有期徒刑、拘役或五百元以下罰金。
稅捐稽徵法第四十三條


司法院資訊處製作；財團法人民間司法改革基金會備份。
